【裁判字號】    96,訴,1825
【裁判日期】    970930
【裁判案由】    違反廢棄物清理法
【裁判全文】
臺灣桃園地方法院刑事判決              96年度訴字第1825號
公  訴  人  臺灣桃園地方法院檢察署檢察官
被      告  甲○○
                    號
選任辯護人  蔡榮德律師
上列被告因違反廢棄物清理法案件，經檢察官提起公訴（95年度
偵字第18367 號），本院判決如下：
    主  文
甲○○無罪。
    理  由
一、本件公訴意旨略以：緣桃園縣八德市公所為解決八德市一般
    垃圾掩埋問題，於民國90年間規劃於八德市○○里○○段85
    7 、850 及857-1 號市有土地興建垃圾衛生掩埋場，另桃園
    縣政府為解決桃園縣境內焚化場燃燒一般廢棄物產生之飛灰
    之終端處置，乃於92年12月24日以府環廢字第0920490504號
    文，以統疇調度為由要求八德市公所自92年12月25日起，將
    上開衛生掩埋場改收受焚化爐處理一般廢棄物所產生之飛灰
    【fly ash ，一般垃圾送至焚化爐後，燃燒剩下原容積約四
    分之一之底渣（bottom ash），同時於燃燒過程併產生極細
    微粒（通常含鉛、鎘、汞、鋅、銅、鉻、砷、鎳等重金屬及
    戴奧辛，經爐體上方集塵器攔截後之極細微粒）。而被告甲
    ○○擔任桃園縣八德市公所之清潔隊隊員，負責有關八德市
    「垃圾場」及「飛灰穩定化產物區域掩埋場」（下稱「八德
    飛灰掩埋場」）人車進出之管制，同時又為「八德飛灰掩埋
    場」之班長，負責有關「八德飛灰掩埋場」之一切事項。又
    「八德飛灰掩埋場」場址所在，分別經環保署依水污染防治
    法公告為「淡水河系水污染管制區」及經濟部依自來水法公
    告為「板新給水廠水源水質水量保護區域」，依法不得排放
    足以污染水源水質之物品，更不得將廢水注入於地下水體或
    排放於土壤；而板新給水廠復係供給大臺北及桃園縣部分地
    區數百萬民眾之飲用水。惟甲○○明知於掩埋場區內或因地
    下滲出或自然落雨之水體浸過飛灰之強鹼廢水，及廢水於處
    理時所夾雜未溶於水體中仍屬事業廢棄物之飛灰，其核准之
    處理流程為自掩埋場內利用抽水設備將之（含廢水及夾雜於
    水體內之飛灰）送往掩埋場內之儲存槽後，再以水車運回焚
    戶爐處理，不得隨意之排放而污染環境，且「八德飛灰掩埋
    場」亦未取得主管機關核發之排放許可證或簡易排放許可文
    件，竟自94年8 月4 日媒體公布前回溯不詳之日起，即擅自
    將掩埋場內因地下滲水及降水與掩埋場內飛灰混合後呈綠色
    惡臭有害健康物質之強鹼廢水，及廢水中所夾雜未混入水體
    中內含世紀劇毒事業廢棄物之戴奧辛，利用抽水設備直接排
    放入掩埋場旁之溝渠內而棄置於水體內，致前開廢水及廢水
    中夾雜之有害事業廢棄物，順勢流入東西向國道高速公路南
    側之排放溝渠匯流至鶯歌系統交流道尾水系統而排入板新給
    水廠上方進水口內，而足生危害人體健康導致疾病及污染環
    境，且違反中央主管機關核准對事業廢棄物飛灰之貯存、清
    除及處理方法。因認被告涉嫌違反廢棄物清理法第36條第 1
    項之規定，而犯有同法第45條第1 項末段之未符合中央機關
    之規定方式眝存、清除或處理事業廢棄物，致危害人體健康
    導致疾病罪嫌；同法第46條第2 款（起訴書贅載「第1 項」
    3 字）之未依法定方式貯存、清除、處理廢棄物，致污染環
    境罪嫌；水污染防治法第37條之將含有害健康物質之廢水擅
    自排放之罪嫌等語。
二、按犯罪事實應依證據認定之，無證據不得認定犯罪事實；不
    能證明被告犯罪者，應諭知無罪之判決，刑事訴訟法第 154
    條第2 項及第301 條第1 項分別定有明文。又按刑事訴訟法
    上所謂認定犯罪事實之證據，係指足以認定被告確有犯罪行
    為之積極證據而言，如未能發現相當證據或證據不足以證明
    ，自不能以推測或擬制之方法，以為裁判基礎，最高法院29
    年上字第3105號及40年臺上字第86號分別著有判例要旨可資
    參照。復按刑事訴訟上證明之資料，無論其為直接或間接證
    據，均須達於通常一般之人均不致有所懷疑，而得確信其為
    真實之程度，始得據為有罪之認定，若其關於被告是否犯罪
    之證明未能達此程度，而有合理懷疑之存在，致使無從形成
    有罪之確信，根據「罪證有疑，利於被告」之證據法則，即
    不得遽為不利被告之認定，最高法院76年臺上字第4986號亦
    著有判例意旨可資參照。再依刑事訴訟法第154 條所規定之
    無罪推定原則及證據裁判原則，並非僅為被告個人之訴訟利
    益而設，尤其重在發現真實以求國家刑罰權之正確行使。若
    無足可證明被告從事犯罪構成要件之積極證據，無論假定某
    一被告為犯人而命其自證無罪，藉以過濾及鎖定特定犯罪人
    ，或推測被告涉及之某項罪名，而依其自辯過程蒐求該被告
    生活經歷資料，藉以判斷其究竟有無構成特定犯罪，俱非法
    之所許。
三、本件公訴人認被告甲○○涉犯有上開廢棄物清理法及水污染
    防治法之犯行，無非係以(一)桃園縣八德市公所清潔隊業務職
    掌及飛灰穩定化產物區域掩埋場管制人員基本資料、桃園縣
    政府有關統疇調度縣內垃圾掩埋場之簽文、環保署91年6 月
    21日「淡水河系水污染管制區」之公告、經濟部93年9 月14
    日「板新給水廠自來水水質水量保護區」之公告；(二)94年 8
    月1 日（應係8 月2 日之誤）記者拍攝光碟之轉印相片；(三)
    公訴人於94年8 月4 日至現場取得之照片、欣榮焚化廠自94
    年8 月8 日後進場過磅單1 批、掩埋場廢水處理圖說；(四)公
    訴人於96年4 月27日分別前往八德掩埋場、鶯歌系統交流道
    、臺北縣鶯歌鎮公所有關鶯歌系統交流道尾水工程施工地點
    履勘所製作之勘驗筆錄等物為其主要論據。而被告固坦承其
    為桃園縣八德市公所之清潔隊員，惟堅決否認有何上開犯行
    ，與辯護意旨同辯以：其僅係一清潔隊員，責責之職務內容
    為門禁管制，並不包括廢水之處理，而記者至現場拍攝當日
    ，係因正在修理貯存槽之抽水馬達，先前已將水管全數拆卸
    ，又適逢其值班，其乃於馬達修復完畢後，幫忙將水管接上
    ，或係因而有部分廢水因疏忽而排入溝渠之中，當不得遽謂
    其係任意排放廢水；又退步言之，縱被告確有任意排放廢水
    之行為，然本案之廢水並非屬廢棄物清理法所規定之廢棄物
    ，且亦未含有水污染防治法第37條所規定之「有害健康物質
    」，是構成要件均未該當，惟公訴人仍認被告涉犯有上開犯
    行，顯有誤會等語。經查：
    (一)本案「八德飛灰掩埋場」係自92年12月4 日起負責掩埋桃
      園縣垃圾焚化廠產出之飛灰固化物，此有桃園縣政府環境
      保護局92年12月3 日桃環廢字第0920072247號函可佐，而
      依規定，其處理廢水之程序應為：掩埋區及邊坡四周均舖
      設不透水布，並於底部設有廢水收集集流設施，故雨水經
      過掩埋場中之飛灰後（即成為本案之廢水），會流入掩埋
      場下方之收集管，再送至收集井中，並透過收集井之馬達
      抽送至貯存槽中，待達一定水量時，貯存槽之馬達則會啟
      動將水反抽回集水井中；又因94年7 月前，飛灰係以散裝
      進場掩埋，故為避免飛灰穩定化產物飛揚，平日將貯存槽
      接管線或以清溝車裝水返回掩埋區施以噴灑或澆灌場區飛
      灰，以抑制揚塵及日照蒸發，然自94年8 月起，因飛灰改
      以太空包裝袋進場，故不再抽取廢水噴灑於場區，所產生
      之積水，均係載運至欣榮焚化廠處理（後因成本問題，則
      再改運至平鎮工業區處理），此業據被告於本院審理中供
      承綦詳，核與證人桃園縣八德市公所清潔隊助理員乙○○
      於本院審理中之證述相符，並有桃園縣八德市公所97年 5
      月5 日德清字第0970010585號函及掩埋場廢水處理圖說、
      欣榮企業股份有限公司94年8 月8 日後之桃園縣BOO 垃圾
      焚化廠過磅單1 批、現場照片等件附卷可稽，合先敘明。
    (二)次查：被告辯稱「八德飛灰掩埋場」並未將廢水直接排入
      溝渠中，係因記者至現場拍攝當日，正在修理貯存槽之抽
      水馬達，故先前已將水管全數拆卸，又適逢其值班，其乃
      於馬達修復完畢後，幫忙將水管接上，或係因而有部分廢
      水因疏忽而排入溝渠之中一節，核與證人乙○○於本院審
      理中具結證稱：場內之設施若有故障，會由門禁管制人員
      打電話向隊部報告，再由隊長或分隊長交辦下來，由伊確
      認故障情形並請廠商估價後，依據估價單製作動支請示單
      ，報請隊長核可後維修，而隊部僅要要求門禁管制人員報
      告是否業已維修完成，但不會特別派員監工。本案確於94
      年7 月底間，由門禁管制人員報修場內抽水馬達，並在同
      年8 月初委由廠商到場修繕等語；及證人即當日到場修繕
      馬達之丙○○於本院審理中具結證述：渠確在94年8 月 2
      日至場內修繕馬達，且因修繕馬達需將整部馬達吊起，故
      會事先拆卸所有馬達所連接之水管，而於渠修繕期間中，
      因馬達已被吊起無法運轉，自亦無法排水。待渠修繕完畢
      ，並確認已將所有水管均接通後，始運轉馬達測試，故並
      無任何廢水外流之情事存在等語互核大致相符，則被告辯
      稱當日或係因於馬達修繕完畢並裝設水管之際，有部分廢
      水因疏忽而排入溝渠中等語，即非全屬虛妄；再參以卷附
      之94年8 月2 日翻拍照片，雖有水管自場內延伸出來，並
      連接另一L 型水管開口朝下指向溝渠之畫面，然並無法明
      顯觀出確有大量水流自水管中流出，則「八德飛灰掩埋廠
      」是否尋常刻意將場內之廢水排放進入溝渠，已無非疑。
      又被告辯稱其僅係一清潔隊員，平日只負責門禁管制之情
      ，亦據證人乙○○於本院審理中結證屬實，復有桃園縣八
      德市公所清潔隊業務職掌表、桃園縣八德市公所96年10月
      23 日 德清字第0960027336號函及所附八德市公所清潔隊
      垃圾場值勤人員管理要點在卷可憑，足認被告平日之職掌
      僅為門禁管制及巡視全場及機具之安全，基此，則被告是
      否有權決策廢水應如何處理，或應排放至何處？又以被告
      之工作層級，並無庸綜攬掩埋場之所有事務並就此負責，
      則廢水究竟如何處理，就被告本身而言，亦非其職責所在
      ，被告是否有甘冒受刑事追訴而將廢水任意排放之必要？
      凡此亦均顯有疑義。
    (三)再查：雖證人即現場採訪記者丁○○於本院審理中到庭詰
      證親見前開L 型水管排放水體，且舉相關報導為據，然本
      案固難認定被告平常即任意將場內廢水向外排放，已如前
      述，況「八德飛灰掩埋場」所在之桃園縣八德市大竹里，
      業經行政院環保署依水污染防治法之規定公告為「淡水河
      系水污染管制區」，及「八德飛灰掩埋場」本身係位於板
      新給水廠水質水量保護區範圍邊界線內，且「八德飛灰掩
      埋場」旁之野溪水會輾轉流入板新給水廠集水區之情，雖
      分別有淡水河系水污染管制區公告，及經濟部水利署95年
      3 月30日經水事字第09550096360 號函、96年1 月18日經
      水事字第09631000530 函各1 份附卷可佐，並經公訴人至
      現場勘驗無訛，亦堪信為真，然本案公訴人所指被告涉犯
      之犯行，乃係廢棄物清理法第46條第2 款之罪、違反同法
      第36條第1 項規定，而犯同法第45條第1 項末段之罪，及
      水污染防治法第37條之罪，故縱使被告確有將廢水逕予排
      入溝渠中，亦應視其所為是否該當於上開規定，茲分述如
      下：
      1.就水污染防治法部分：本案經公訴人於94年8 月4 日會
        同行政院環保署人員至「八德飛灰掩埋場」採集檢體（
        含水質及廢棄物）送驗後，其結果雖為廢棄物檢驗項目
        已含戴奧辛檢測值及最大可能溶出濃度，且雨水截流溝
        排放口流水之氫離子濃度指數（ph值）為9.4 ，並未符
        合放流水標準。然就氫離子濃度指數未符合放流水標準
        部分，亦僅係違反水污染防治法第7 條之規定，而非屬
        該署91年8 月30日環署水字第0910059901號修正公告之
        「有害健康物質之種類」；另就戴奧辛部分，本案檢體
        最大可能溶出濃度分別為0.00000000、0.00000000、0.
        000001毫克／公升（mg/L），亦均未超過該署91年1 月
        9 日（91）環署廢字第0910000396號發布之「有害事業
        廢棄物認定標準：二溶出毒性事業廢棄物標準（標準為
        0.001 毫克）」，此分別有有該署94年9 月2 日環署督
        字第0940067540號函、97年4 月30日環署督字第097002
        9751號函、97年8 月19日環署督字第0970058107號函在
        卷可參，堪認「八德飛灰掩埋場」中之截流溝排放水，
        並非屬「含有害健康物質」之廢水，且廢棄物本身亦未
        超過溶出毒性事業廢棄物之標準，自顯與水污染防治法
        第37條「‧‧‧，將含有害健康物質之廢（污）水注入
        於地下水體或排放於土壞」之構成要件有別，而不符合
        此項罪名。
      2.就廢棄物清理法部分：本案經本院依職權函詢行政院環
        境保署「廢水」之性質後，該署乃係回以：廢水係屬於
        水污染防治法第2 條第8 款所規定之事業於製造、操作
        、自然資源開發過程中或作業環境所產生含污染物之水
        ，非屬廢棄物清理法之廢棄物，有該署97年8 月19日環
        署督字第0970058107號函在卷可憑，則既廢水本身並非
        屬廢棄物，自非廢棄物清理法所規定之範疇，公訴人仍
        認「八德飛灰場」所排放之廢水應適用廢棄物清理法之
        規定，亦有誤會。至公訴意旨另謂被告任意排放之廢水
        中尚有夾雜未混入水體中含有世紀劇毒事業廢棄物之戴
        奧辛，是被告所為亦涉犯有廢棄物清理法之罪嫌等語，
        然本案「八德飛灰掩埋場」所掩埋者，乃係焚化廠處理
        桃園縣家戶所製造之一般廢棄物後，產生之飛灰穩定化
        產物，故經檢驗符合標準認定為「一般廢棄物」一節，
        有桃園縣政府環境保護局96年11月23日桃環廢字第0960
        0068811 號函可佐，並非「事業廢棄物」，而無廢棄物
        清理法第36條之適用，依公訴人起訴意旨，自亦無構成
        同法第45條第1 項罪名之可能；又同法第46條第2 款係
        規定「事業負責人或相關人員未依本法規定之方式貯存
        、清除、處理或再利用廢棄物，致污染環境」，可知係
        屬實害犯之規定，亦即，需以發生「污染環境」之結果
        為必要，然經本院依職權函詢自灣自來水股份有限公司
        後，該公司亦回以：本公司板新給水廠鳶山堰取水口處
        設有PH、濁度、COD （化學需氧量）及原水生物性養魚
        試驗之監測設備，並長期監測板新給水廠大漢溪水源，
        而各檢驗項目皆符合飲用水水源水質標準；並曾於94年
        8 月間委託環保署認可之民間具公信力之檢測機構檢驗
        水中之戴奧辛含量，其結果為N.D.mg/L（未檢出），有
        該公司第十二區管理處96年10月17日台水十二操作字第
        0960009696 0號函及所附原水水質檢驗報告、戴奧辛檢
        驗報告各1 份可憑，則既板新給水廠之水質經檢驗後均
        符合標準，亦未檢出戴奧辛，且卷內亦無其他證據足證
        「八德飛灰掩埋廠」所排放之廢水中如公訴人所指確含
        有戴奧辛之成份，並進而造成何種污染環境之實害結果
        ，仍不得遽以該條罪名相繩。
    (四)綜上所述，既「八德飛灰掩埋場」究竟是否有將廢水排放
      於溝渠，及被告是否為有權決策並進而執行之人，均尚有
      疑義，況縱然屬實，亦核與上開廢棄物清理法及水污染防
      治法相關規定之構成要件不符，是依檢察官之舉證及卷內
      所示資料，尚無法使通常一般之人均不致有所懷疑，而得
      確信被告涉犯有上開廢棄物清理法及水污染防治法之罪為
      真實之程度，準此，本案被告之行為容或有行政責任，但
      究仍非應受刑事訴追者。此外，復查無其他積極證據足證
      被告確有公訴人所指犯行，揆諸上開說明，即不得證明被
      告犯罪，而應為無罪之諭知，以昭審慎。
據上論斷，應依刑事訴訟法第301 條第1 項前段，判決如主文。
本案經檢察官丁俊成到庭執行職務。
中    華    民    國    97    年     9    月    30    日
                    刑事第十庭  審判長法  官    江德民
                                      法  官    陳添喜
                                      法  官    蘇昌澤
以上正本證明與原本無異。
如不服本判決，應於判決送達後10日內向本院提出上訴狀（應附
繕本），其未敘述上訴理由者，應於上訴期間屆滿後20日內補提
理由書狀於本院，上訴於臺灣高等法院。
                                      書記官    田宜芳
中    華    民    國    97    年    10    月    1     日


司法院資訊處製作；財團法人民間司法改革基金會備份。
